【裁判字號】    90,家上,32
【裁判日期】    900703
【裁判案由】    離婚等
【裁判全文】
臺灣高等法院民事判決  九十年度家上字第三二號
    上  訴  人  甲○○
                          送達.
    被  上訴人  乙○○
右當事人間請求離婚等事件，上訴人對於中華民國八十九年十一月二十三日臺灣新竹
地方法院八十九年度婚字第三○二號第一審判決提起上訴，本院判決如左：
    主      文
上訴駁回。
第二審訴訟費用由上訴人負擔。
    事      實
甲、上訴人方面：
一、聲明：(一)原判決關於駁回上訴人離婚之訴部分廢棄。(二)請准上訴人與被上訴人離
    婚。(三)原判決關於上訴人應與被上訴人同居之訴部分廢棄。(四)上開廢棄部分，被
    上訴人在第一審之訴駁回。
二、陳述：與原判決記載相同者予以引用外，補稱：
  (一)上訴人多次受毆後，以電話向證人吳淳棻哭訴，證人胡惠敏亦於隔日親見傷痕，
    此間接證據當可據以推認應證事實。
  (二)被上訴人於上訴人提出離婚後方請求上訴人同居。被上訴人於民國（下同）八十
    九年四月十六日搬離新竹市逸境新村九十號五樓，又於同年月二十六日於上訴人
    完全不知情之情況下，將被上訴人及兩造之子廖承浩戶籍遷離兩造共同設立之住
    所，足認被上訴人無共同生活之意思。
  (三)被上訴人對上訴人有言詞侮辱，損及上訴人之人格，已達不堪同居之虐待。
  (四)上訴人為小孩身體健康、便於兼顧工作及教養而遷至現址，構成不能同居之正當
    理由。
四、證據：援用原審提出者。
乙、被上訴人方面：
被上訴人未於言詞辯論期日到場，據其於準備程序所為之聲明及陳述如下：
一、聲明：如主文所示。
二、陳述：與原判決記載相同者予以引用外，補稱：
  (一)上訴人乘被上訴人不備之際遷離兩造共同居所，意圖陷被上訴人於不負同居義務
    之狀況。
  (二)被上訴人為求將來在職場有上有較佳之工作，乃於經濟情況允許下，繼續求學，
    俾改善家庭生活並使小孩受良好教育，並無惡意遺棄上訴人母子。
三、證據：援用原審提出者。
    理      由
甲、程序方面：
    被上訴人經合法通知未於言詞辯論期日到場，核無民事訴訟法第三百八十六條所
    列各款情形，茲依上訴人之聲請准由一造辯論而為判決，合先敘明。
乙、實體方面：
壹、本訴部分：
一、上訴人起訴主張：兩造於八十八年七月三十一日結婚，並於同年十一月九日產下
    一子即廖承皓。婚姻關係成立前，被上訴人經常對伊施以暴力，伊為腹中胎兒未
    來有完整家庭著想，與被上訴人結婚，冀望婚後上訴人對伊態度有所改善，然結
    婚年餘，被上訴人先後於八十八年七月十八日、同年八月中旬、同年十二月上旬
    、同年十二月二十四日、八十九年一月上旬、同年二月十四日、同年三月十一日
    、同年三月十九日因細故屢次動手毆打伊成傷，並於同年四月六日曾以雙手勒緊
    伊頭部，壓迫喉嚨不放，直至因呼吸困難，雙眼睜大，被上訴人始放手。被上訴
    人及其父於八十九年一月上旬，更誣指伊與堂哥間有通姦行為，使伊身心受創至
    鉅。被上訴人經過八十九年四月六日之傷害事件後，遂離家至學校宿舍及桃園居
    住至今；爰依民法第一千零五十二條第一項第三款受他方不堪同居之虐待、第五
    款惡意遺棄、第六款被上訴人意圖殺害上訴人、暨第一千零五十二條第二項有其
    他重大事由，致難以維持婚姻等事由，求為判決准兩造離婚，兩造所生之子廖承
    浩權利義務之行使及負擔由伊任之等語（原判決就監護權部分為上訴人敗訴之判
    決，未據上訴人聲明不服已告確定）。被上訴人則以伊無毆打上訴人，更無勒緊
    上訴人頸部，致其呼吸困難之情事，亦未誣指上訴人與其堂哥有通姦行為，自難
    認係不堪同居之虐待；且無上訴人所指意圖殺害上訴人之情事發生；伊並非不欲
    回家同住，而是數度欲返家均遭上訴人拒絕等語，資為抗辯。
二、查上訴人主張兩造於八十八年七月三十一日結婚，婚後育有長子廖承浩之事實，
    為兩造所不爭執，並有戶籍謄本附卷可稽（見原審卷第二七－二八頁、六六頁）
    ，堪信為真實。次查，上訴人雖以上開情詞主張遭被上訴人毆打，提出八十九年
    五月十五日驗傷診斷書一件為證，另聲請訊問證人胡惠敏、吳淳棻、陳秀玲作證
    ，惟被上訴人否認有毆打上訴人情事。經查，上訴人所提出之驗傷診斷書僅八十
    九年五月十五日驗傷診斷書，且該驗傷診斷書雖記載上訴人受有下唇部擦傷、左
    肘及左膝挫傷、瘀傷等傷害，然被上訴人否認上開傷害係其所為，是尚難僅憑該
    紙驗傷單即遽認被上訴人有毆打上訴人之事實。退步言之，縱認有該次毆打，亦
    不能證明被上訴人有慣行毆打，自非不堪同居之虐待。至於上訴人雖聲請訊問上
    開證人，惟據上訴人自陳證人胡惠敏、吳淳棻係上訴人同學，其等有聽到上訴人
    以電話哭訴或看到上訴人身上有傷，但沒有看到上訴人遭被上訴人毆打，至於聲
    請訊問證人陳秀玲之目的，係為證明兩造之長子現由上訴人照顧（見原審卷第三
    七頁）。依上訴人所述證人胡惠敏、吳淳棻至多僅能證明上訴人身上有傷，至於
    傷是否為被上訴人所為，即非該證人所得證明，證人胡惠敏、吳淳棻縱使作證，
    亦不足為上訴人有利之認定。另上訴人聲請訊問證人陳秀玲以證明兩造之子現由
    其照顧，核亦與上訴人上開主張離婚之事實無涉，是本院認該三位證人均無訊問
    之必要。此外，上訴人復未能提出其他確切之證據證明其遭被上訴人慣行毆打及
    被上訴人誣指其與堂哥有通姦行為之事實，則上訴人主張上開事由請求離婚，即
    屬無據。
三、次查，上訴人主張被上訴人自八十九年四月六日離開兩造之約定共同住所地即新
    竹縣竹北市逸境新村九十號五樓家後即未返家，並將戶籍自上開住所遷離，以被
    上訴人惡意遺棄上訴人在繼續狀態中為由請求離婚，並提出戶籍謄本一件為證（
    見原審卷第二七頁）。被上訴人則辯稱戶籍遷出是因為上訴人將伊趕出去，伊才
    將戶籍遷回桃園並回桃園居住，期間欲返回上開住所，均因沒有鑰匙而未能進入
    ，伊並無惡意遺棄等語。按夫妻之一方以惡意遺棄他方在繼續狀態中者，他方得
    向法院請求離婚，民法第一千零五十二條第一項第五款定有明文。又按夫妻互負
    同居之義務，如無不能同居之正當理由，拒絕與他方同居，即係民法第一千零五
    十二條第五款，所謂以惡意遺棄他方；夫妻之一方以惡意遺棄他方者，不僅須有
    違背同居義務之客觀事實，並須有拒絕同居之主觀情事，始為相當（最高法院上
    字第二五四號、四十九年台上字第一二五一號判例參照）。又所謂惡意，係指積
    極企圖破壞夫妻共同生活關係之意思。查本件被上訴人雖將戶籍遷出兩造之共同
    住所地，且搬至桃園居住，客觀上雖有違背同居義務之事實，然被上訴人遷至桃
    園居住乃肇因於兩造吵架，嗣被上訴人欲返家居住亦因無鑰匙不得其門而入（上
    訴人對被上訴人無鑰匙乙情不爭執，見原審卷第二六頁），況被上訴人於原審審
    理時數度要求上訴人給付鑰匙使其返家，顯然被上訴人主觀上並無拒絕與上訴人
    同居，亦無積極破壞夫妻共同生活關係之惡意。是上訴人主張被上訴人惡意遺棄
    請求離婚，亦不足採。
四、末查，上訴人主張被上訴人意圖殺害上訴人、並以言詞侮辱上訴人，有損及上訴
    人人格尊嚴，兩造間之婚姻已生破綻難以維持婚姻等情請求離婚部分，因上訴人
    均未能提出積極證據證明其所主張為真，經查證亦難認被上訴人有何上訴人所主
    張之情事，故上訴人此部分之主張，亦不足採。
貳、反訴部分：
一、被上訴人主張兩造婚後共同居住於新竹縣竹北市逸境新村九十號五樓，惟日前上
    訴人未經伊同意，竟攜子離家賃居，所為既違夫妻同居之義務，亦妨礙被上訴人
    行使親權，為此提起反訴，求為判決上訴人應與被上訴人履行同居；上訴人應將
    長子廖承浩交付被上訴人等語。上訴人則以兩造約定之住所地雖在新竹縣竹北市
    逸境新村九十號五樓，但被上訴人人沒有回來住，住在學校宿舍，伊現所居住之
    環境較上開住處好，對小孩亦較好，不同意再搬回逸境新村居住等語，資為抗辯
    。（原判決就交付子女部分為被上訴人敗訴之判決，未據被上訴人聲明不服，已
    告確定）。
二、被上訴人主張兩造於婚後約定共同住所地為新竹縣竹北市逸境新村九十號五樓之
    事實，有戶籍謄本一件為憑，且為兩造所是認，堪信為真實，是兩造應以前開住
    址為履行同居義務之住所。
三、按「夫妻互負同居之義務，但有不能同居之正當理由者，不在此限。」，民法第
    一千零零一條定有明文。查上訴人已於八十九年十一月間攜子搬離兩造之共同住
    所地迄今未回之事實，此有存證信函一件為證（見原審卷第四二至四三頁），並
    為上訴人所不爭執，雖上訴人抗辯因兩造之上開共同住所地環境不佳，現居住之
    處所較適宜居住、離褓母家近，伊為小孩之身體健康著想，拒絕返回上開共同住
    所地云云。惟兩造既設共同住所地於新竹縣竹北市逸境新村九十號五樓，已如前
    述，則在兩造未協議變更共同住所地之前，仍應以該址為兩造履行同居義務之處
    所。至上訴人雖以前開情詞置辯，惟本院認所辯不足構成不能同居之正當理由，
    是被上訴人本於婚姻關係，訴請上訴人履行同居，核無不合，應予准許。
參、綜上，上訴人依民法第一千零五十二條第一項第三款、第五款、第六款、第一千
    零五十二條第二項規定，請求判決准兩造離婚，尚屬無據，不應准許。被上訴人
    主張上訴人惡意遺棄，請求履行同居義務，為有理由，應予准許。原審就本訴及
    反訴部分，均為上訴人敗訴之判決，經核並無不合。上訴意旨指摘原判決不當，
    求予廢棄改判，為無理由，應予駁回。
肆、本件事證已臻明確，兩造其餘主張對判決結果已不生任何影響，不另贅論，附此
    敘明。
伍、據上論結，本件上訴為無理由，爰判決如主文。
中      華      民      國    九十      年      七      月      三      日
                              臺灣高等法院民事第十庭
                                  審判長法  官  林  敬  修
                                        法  官  黃  騰  耀
                                        法  官  劉  勝  吉
右正本係照原本作成。
如不服本判決，應於收受送達後二十日內向本院提出上訴書狀，其未表明上訴理由者
，應於提出上訴後二十日內向本院補提理由書狀（均須按他造當事人之人數附繕本）
上訴時應提出委任律師或具有律師資格之人之委任狀；委任有律師資格者，另應附具
律師及格證書及釋明委任人與受任人有民事訴訟法第四百六十六條之一第一項但書或
第二項（詳附註）所定關係之釋明文書影本。
中      華      民      國    九十      年      七      月      四      日
                                        書記官  李  翠  齡
附註：
民事訴訟法第四百六十六條之一（第一項、第二項）：
對於第二審判決上訴，上訴人應委任律師為訴訟代理人。但上訴人或其法定代理人具
有律師資格者，不在此限。
上訴人之配偶、三親等內之血親、二親等內之姻親，或上訴人為法人、中央或地方機
關時，其所屬專任人員具有律師資格並經法院認為適當者，亦得為第三審訴訟代理人
。


司法院資訊處製作；財團法人民間司法改革基金會備份。
